【裁判字號】    98,抗,946
【裁判日期】    980918
【裁判案由】    聲請單獨宣告沒收違禁物
【裁判全文】
臺灣高等法院刑事裁定                   98年度抗字第946號
抗  告  人
即  聲請人  臺灣板橋地方法院檢察署檢察官
被      告  甲○○
上列聲請人因聲請宣告沒收案件，不服臺灣板橋地方法院中華民
國98年8 月21日裁定（98年度聲字第4156號）提起抗告，本院裁
定如下：
    主  文
原裁定撤銷。
扣案偽造之面額拾圓硬幣拾陸枚均沒收之。
    理  由
一、抗告意旨略以：原法院裁定認為偽造貨幣非違禁物，不得單
    獨聲請宣告沒收，固非無據。惟查，按專科沒收之物得單獨
    宣告沒收，刑法第40條第2 項定有明文。本案被告甲○○因
    行使偽造貨幣案件，經本署檢察官以98年度偵字第13695 號
    為不起訴處分確定，而扣案偽造硬幣面額新臺幣（下同）10
    元16枚，依照刑法第200 條之規定，不問屬於犯人與否，均
    應沒收之，為專科沒收之物，得單獨宣告沒收。原聲請意旨
    誤為違禁物，致原審未慮及此，請撤銷原裁定，更為適法之
    裁定等語。
二、按違禁物或專科沒收之物，得單獨宣告沒收，刑法第40條第
    2 項定有明文。觀其立法理由：「刑法分則或刑事特別法關
    於專科沒收之物，例如偽造之印章、印文、有價證券、信用
    卡、貨幣，雖非違禁物，然其性質究不宜任令在外流通，自
    有單獨宣告沒收之必要，爰於第二項增訂之。」可知得單獨
    申請沒收之物，除違禁物外，尚有「專科沒收之物」。次按
    「偽造、變造之通用貨幣、紙幣、銀行券，減損分量之通用
    貨幣及前條之器械原料，不問屬於犯人與否，沒收之。」刑
    法第200 條定有明文。經查扣案硬幣中面額10元硬幣16枚，
    經送中央造幣廠鑑定結果，認為硬幣上先總統像、梅花圖紋
    、字紋及絲形均與真幣不符，皆未能通過音頻測試，其材質
    成分與真幣不符，係屬偽幣等情，有卷附中央造幣廠97年11
    月27日台幣品字第0970003332號函附卷可稽，是扣案面額10
    元之硬幣16枚確屬偽幣無訛，該案既經不起訴處分確定，自
    應將之單獨宣告沒收。本件聲請為有理由，應予准許。
三、原裁定以：按違禁物係指法令禁止持有之物，刑法上之偽造
    貨幣罪章及妨害國幣懲治條例均無處罰持有偽造新臺幣之罪
    ，偽造之新臺幣自非違禁物，檢察官應不得依（修正前）刑
    法第40條但書之規定，聲請單獨宣告沒收（司法院(78)廳刑
    一字第1692號、司法院院字第2169號解釋參照）。臺灣板橋
    地方法院檢察署98年度偵字第13695 號被告甲○○涉嫌行使
    偽造貨幣案件，經檢察官偵查後認犯罪嫌疑不足，為不起訴
    處分確定之事實，固有上開案件不起訴處分書、臺灣板橋地
    方法院檢察署98年度偵字第13695 號卷宗可佐，然該案扣案
    偽造面額10元硬幣16枚均非違禁物，揆諸上開說明，就該偽
    造之貨幣自非得單獨聲請宣告沒收而駁回抗告人之聲請，固
    非無見。惟查刑法第42條於94年2 月2 日修正，自95年7 月
    1 日施行，已於該條第2 項增訂「專科沒收之物」得單獨聲
    請宣告沒收，已如前述。雖檢察官原聲請意旨誤認扣按偽造
    面額10元硬幣16枚，屬違禁物，聲請宣告沒收銷燬云云，固
    有不妥，惟考其刑法第40條第2 項立法理由及精神以觀，自
    不得以檢察官誤認本案偽造硬幣為違禁物，並聲請沒收銷燬
    （按刑法第40條第2 項、第200 條均僅規定宣沒收），即因
    以辭害意，而忽略刑法第40條第2 項規定除違禁物外，尚包
    括「專科沒收之物」亦得單獨宣告沒收，況檢察官於聲請書
    亦引用刑法第40條第2 項、第200 條之規定。復查刑法第42
    條第2 項之規定乃係救濟缺乏主刑時，關於扣案違禁物或專
    科沒收之物處理困難而設。綜上，原法院僅裁定上開查獲之
    偽造硬幣均非違禁物，而未審酌是否屬專科沒收之物，於法
    即有違誤，從而檢察官提起抗告指摘原裁定不當，為有理由
    ，應由本院將原裁定撤銷，自為裁定如主文第2 項所示。
四、據上論斷，依刑事訴訟法第413 條裁定如主文。
中    華    民    國    98    年    9     月    18    日
                  刑事第四庭  審判長法  官  陳筱珮
                                    法  官  陳玉雲
                                    法  官  邱滋杉
以上正本證明與原本無異。
不得再抗告。
                                    書記官  劉貞達
中    華    民    國    98    年    9     月    18    日


司法院資訊處製作；財團法人民間司法改革基金會備份。
